【裁判字號】    95,裁,1933
【裁判日期】    950828
【裁判案由】    醫師法
【裁判全文】
最  高  行  政  法  院  裁  定
                                     95年度裁字第01933號
抗  告  人  臺灣假牙牙醫學會
代  表  人  甲○○
訴訟代理人  陳哲宏  律師
            鄭伯禹  律師
上列抗告人因與相對人行政院衛生署間醫師法事件，對於中華民
國94年6月2日臺北高等行政法院94年度訴字第428號裁定提起抗
告，本院裁定如下︰
    主  文
抗告駁回。
抗告訴訟費用由抗告人負擔。
    理  由
一、按抗告法院認抗告為不合法或無理由者，應為駁回抗告之裁
    定。
二、本件抗告意旨略以：（一）原裁定有不適用行政訴訟法第21
    8條準用民事訴訟法第237條之違背法令，原裁定就抗告人爭
    執之事項，並未附具理由，而有不適用前揭規定之情事。抗
    告人於原審提出抗告人另案就「中華牙醫學會」、「中華民
    國牙醫師公會全國聯合會」（下稱兩會）收取行政事務費，
    向臺北高等行政法院聲請停止執行遭駁回之裁定及最高行政
    法院駁回抗告人抗告之裁定，主張臺北高等行政法院及最高
    行政法院皆未否認相對人93年2月4日衛署醫字第0930002755
    號函（下稱第2755號函）為行政處分，蓋法院依訴願法第93
    條受理停止執行聲請，係以行政處分存在為前提，臺北高等
    行政法院雖為不利抗告人之裁定，然其主文係「聲請駁回」
    ，而非「聲請不受理」，該裁定並為最高行政法院所維持。
    然原裁定對此卻未置一詞，使抗告人無由得知其與最高行政
    法院為不同判斷之理由，自有違反民事訴訟法第237條之情
    事。原裁定既以最高行政法院41年判字第15號判例為裁判依
    據，則本件事實是否符合該判例之要件，即為原裁定必須附
    具理由說明之事項。原裁定何以認定兩會為行政機關，應附
    具理由詳為說明，原裁定逕行援用前揭判例，自有違民事訴
    訟法第237條規定之情事。依據司法院釋字第423號解釋，關
    於行政處分之判斷標準，應以行政機關對具體事項所為之表
    示，是否直接影響人民權利義務關係為準，原裁定對於上開
    解釋及最高行政法院60年判字第850號判例，於本件為何不
    應援用，同樣未置一詞，自有違民事訴訟法第237條之情事
    。本件抗告人之權益，已因相對人第2755號函而受損，該函
    為行政處分，並無疑義，本件兩會受託行使公權力，辦理牙
    醫師繼續教育課程積分審定事宜，依行政程序法第2條第3項
    規定，於辦理繼續教育積分審定之範圍內，固視為行政機關
    ，惟系爭第2755號函核定兩會訂定之作業規章及作業細則，
    已使抗告人辦理繼續教育課程之權利，在無法律明文規定之
    情形下受到限制，該函為行政處分，實無疑義。（二）原裁
    定有適用訴願法第3條不當之違背法令，原裁定肯認相對人
    之主張，以第2755號函僅係「備查」作業規章及作業細則，
    故不發生法律效果，惟查，「牙醫師繼續教育證明審查認定
    及繼續教育課程及積分採認作業規章」及「牙醫師繼續教育
    審查認定作業細則」之規定，係經相對人「核定」始對外發
    生法律效果，從而使包含抗告人在內之全國50多個繼續教育
    主辦單位與約1萬名牙醫師皆須向兩會繳納所謂「行政事務
    費」，始得辦理繼續教育課程之積分審定，足認該裁定認為
    第2755號函僅係「備查」作業規章及作業細則，係誤認該函
    之法律性質，而有適用訴願法第3條不當之違背法令。行政
    處分本為一功能性之概念，其目的在界定何種情形人民有權
    提起行政救濟，故其概念內涵之廣狹，與對人民訴訟權之限
    制有關，隨著保障人民訴訟權意識之提升，行政處分之概念
    與內涵於司法實務及學說上也隨之不斷放寬，因此關於機關
    「內部」之意思表示及機關對人民之「外部」意思表示之界
    線，亦日益模糊，不再成為認定是否為行政處分之核心要素
    。是故，司法院釋字第423號解釋，以行政機關對具體事件
    所為之表示，是否直接影響人民權利義務關係，為判斷其是
    否為行政處分之標準，符合時代潮流之演變，而最高行政法
    院60年判字第850號判例與此精神相符，應認係對訴願法第3
    條符合時代精神之闡釋，於本件皆應予援用，然原裁定捨此
    不用，卻引用違反時代潮流之過時判例，駁回抗告人之訴，
    自有適用訴願法第3條不當之違背法令。（三）按「人民因
    中央或地方機關之違法處分，認為損害其權利，得依訴願法
    提起訴願、再訴願，經依訴願法提起再訴願而不服其決定者
    ，得向行政法院提起行政訴訟，訴願法第一條及行政訴訟法
    第一條，分別規定甚明。茲所謂『人民』應包括行政機關或
    鄉、鎮自治機關，基於與人民同一之地位而受違法不當之行
    政處分者在內。」最高行政法院76年度判字第643號判決著
    有明文，同院49年判字第70號判例、48年度判字第102號判
    決、48年度判字第102號判決、司法院院解字第2990號解釋
    及第3587號解釋均同其意旨。準此，原裁定認為系爭第2755
    號函，並非對「人民」所為發生法律效果之單方行政行為，
    不啻認為兩會絕不可能基於「人民」之地位，受相對人之行
    政處分，明顯有誤，自不應予以維持。查兩會雖因受託行使
    公權力，而在辦理繼續教育積分審定之範圍內，視為行政機
    關，然在委託範圍以外之事項，兩會仍為一般人民團體，此
    點應為相對人所不否認，因為相對人認定本件系爭之行政事
    務費，「係屬中華民國牙醫學會及中華民國牙醫師公會全國
    聯合會內部對會員之規範，非屬本署強制規範」（相對人於
    訴願程序93年5月28日答辯書），似以行政事務費之收取與
    公權力之行使無關，純屬私法人自治之範疇。原裁定以系爭
    第2755號函「並非對人民所為發生法律效果之單方行政行為
    」為由，而為抗告人敗訴之判斷，應係認兩會收取行政事務
    費因涉行使公權力，而將兩會視為行政機關；然原裁定之結
    果維持行政事務費收取之依據，則無疑又認行政事務費之收
    取，屬於私法人自治之範疇，而將兩會當作是人民團體。究
    竟兩會在本件係行政機關，抑或係人民團體，原裁定顯有理
    由矛盾之嫌，且其就兩會究竟是基於何地位，受系爭第2755
    號函，完全未附任何理由予以說明，更有不適用行政訴訟法
    第218條準用民事訴訟法第237條之違背法令云云。
三、原裁定係以：本件抗告人對牙醫師繼續教育審查認定有所爭
    議，不服第2755號函，以醫師法並未授權中央主管機關就辦
    理繼續教育之任何應遵行事項收取費用，亦未授與中央主管
    機關決定何單位得辦理繼續教育之權力，且繼續教育課程及
    積分之採認，其認定標準恐難達繼續教育之初衷云云，提起
    訴願，經行政院以非屬訴願範疇，而為不受理之決定，抗告
    人仍不服訴願決定，提起行政訴訟。經查該函文內容，係相
    對人基於主管機關職權，就中華牙醫學會及中華民國牙醫師
    公會全國聯合會協商修訂之「牙醫師繼續教育證明審查認定
    及繼續教育課程及積分採認作業規章」及「牙醫師繼續教育
    審查認定作業細則」予以備查；並非對人民所為發生法律效
    果之單方行政行為，顯非訴願法所稱之行政處分，訴願機關
    依訴願法第77條第8款規定，自程序上為不受理之決定，並
    無不合。抗告人對之提起行政訴訟，揆諸行政訴訟法第4條
    規定及最高行政法院41年判字第15號判例意旨，即非合法，
    等語為由，裁定駁回抗告人在原審之訴。
四、本院查，所謂行政處分，依訴願法第3條第1項規定係指中央
    或地方機關就公法上具體事件所為之決定或其他公權力措施
    而對外直接發生法律效果之單方行政行為而言。如對於非屬
    行政處分或其他依法不屬訴願救濟範圍內之事項提起訴願者
    ，依訴願法第77條第8款規定，訴願機關應為不受理之決定
    。次按「醫師應向執業所在地直轄市、縣（市）主管機關申
    請執業登記，領有執業執照，始得執業。醫師執業，應接受
    繼續教育，並每六年提出完成繼續教育證明文件，辦理執業
    執照更新。第一項申請執業登記之資格、條件、應檢附文件
    、執業執照發給、換發、補發與前項執業執照更新及其他應
    遵行事項之辦法，由中央主管機關定之。第二項醫師接受繼
    續教育之課程內容、積分、實施方式、完成繼續教育證明文
    件及其他應遵行事項之辦法，由中央主管機關會商相關醫療
    團體定之。」、「前二項繼續教育課程積分，中央主管機關
    得委任所屬下級機關或委託相關醫學團體辦理審查認定；其
    符合規定者，並由該機關或團體發給六年效期之完成繼續教
    育證明文件。」、「前二項繼續教育課程及積分之採認，中
    央主管機關得委任所屬下級機關或委託相關醫學團體辦理。
    」、「中央主管機關委任之所屬下級機關或委託之相關醫學
    團體辦理前二條完成繼續教育證明審查認定及醫師繼續教育
    課程及積分採認，應訂定作業規範，報請中央主管機關核定
    。」為醫師法第8條、醫師執業登記及繼續教育辦法第9條第
    3項、第10條第3項及第11條所明定。相對人依據上開規定，
    委託中華牙醫學會及中華民國牙醫師公會全國聯合會協商修
    訂「牙醫師繼續教育證明審查認定及繼續教育課程及積分採
    認作業規章」及「牙醫師繼續教育審查認定作業細則」，該
    兩會性質上應屬人民團體法第七章所規定之職業團體，為私
    法人，該兩會就協商修訂系爭作業規章及作業細則之事務，
    並未「以自己名義」獨力完成受委託之行政任務，尚非行政
    程序法第16條第1項之「公權力受託者」，僅得認係「單純
    受委託辦理行政事務」，非得視為行政機關。又「核定」係
    指上級政府或主管機關，對於下級政府或機關所陳報之事項
    ，加以審查，並作成決定，以完成該事項之法定效力之謂，
    而「備查」指下級政府或機關間就其得全權處理之業務，依
    法完成法定效力後，陳報上級政府或主管機關知悉之謂（地
    方制度法第2條第4、5款規定參照）。相對人委託相關醫學
    團體辦理完成繼續教育證明審查認定及醫師繼續教育課程及
    積分採認訂定作業規範事宜，依醫師執業登記及繼續教育辦
    法第11條明定，應報請中央主管機關核定，故系爭第2755號
    函乃係將「核定」一詞之用語，誤載為「備查」，惟該函係
    相對人基於主管機關職權，就兩會協商修訂之前開作業規章
    及作業細則加以審查，並作成決定，以完成該事項之法定效
    力，又前開繼續教育辦法及依該辦法擬定之作業規章與作業
    細則規制之對象為不特定之多數人，其內容為一般抽象性規
    範，與行政處分乃規制具體個別事件之行政行為迥異，故相
    對人以系爭第2755號函核定各該作業規章與作業細則，不能
    認為係屬行政處分。而司法院釋字第423號解釋雖就行政處
    分之內涵作進一步闡釋，但本件具體函文內容並非行政處分
    ，理由已如前述，抗告人援引該解釋及本院60年判字第850
    號判例，主張原裁定有適用訴願法第3條不當之違背法令，
    自非可採。又抗告人所指關於行政事務費用之聲請停止執行
    ，已屬另案具體事件之處理，與本件情形有別。原裁定駁回
    抗告人之訴，理由雖略異，惟結果並無不同，仍應予維持。
    抗告人請求廢棄原裁定為無理由，應予駁回。至抗告人其餘
    之主張及陳述，與裁判結果無影響，不復予審酌，併此敘明
    。
五、依行政訴訟法第104條、民事訴訟法第95條、第78條，裁定
    如主文。
中    華    民    國    95    年    8     月    28    日
                  第六庭審判長法  官  張  登  科
                              法  官  葉  百  修
                              法  官  藍  獻  林
                              法  官  林  清  祥
                              法  官  鄭  小  康
以  上  正  本  證  明  與  原  本  無  異
中    華    民    國    95    年    8     月    29    日
                              書記官  葛  雅  慎


司法院資訊處製作；財團法人民間司法改革基金會備份。
